【裁判字號】    99,監,242
【裁判日期】    991231
【裁判案由】    處分受監護人不動產
【裁判全文】
臺灣士林地方法院民事裁定               99年度監字第242號
聲  請  人  楊純青
上列聲請人聲請處分受監護人李冠宇之不動產事件，本院裁定如
下：
    主  文
聲請駁回。
程序費用新臺幣壹仟元由聲請人負擔。
    理  由
一、本件聲請意旨略以：
  一聲請人為受監護人李冠宇之妻，受監護人李冠宇因腦部外傷
    併雙側顱內出血併水腦症，前經臺灣板橋地方法院以95年度
    禁字第237 號民事裁定宣告為禁治產人，並宣告聲請人為其
    監護人。又聲請人為年逾五十之退休婦女，很難再回到職場
    ，近5 年來都靠積蓄與租金為生，兩造之長女李怡萱即將大
    學畢業，希望能前往德國學習設計，聲請人擔心存款即將用
    盡。而受監護人名下所有坐落新北市○○區○○段220 、57
    9 、582 地號三筆土地（下稱系爭土地），係屬李氏家族所
    共有，近日家族間已達成共識，擬將系爭土地及其他土地出
    售予建商。上述土地之處理已歷經家族三代，買家並非隨時
    可得，若無法完成交易，對其他共有人影響甚鉅，且系爭土
    地為家族共有，無法生財，受監護人之土地持分少，處分系
    爭土地對於受監護人之資產影響最小，比較不會損害受監護
    人之權益，且若能有此筆收入，亦可解決聲請人之家庭經濟
    問題，不用出賣受監護人所有之其他土地，為此依法聲請裁
    定許可處分受監護人李冠宇所有之系爭土地等語。
二、按監護人對於受監護人之財產，非為受監護人之利益，不得
    使用、代為或同意處分。監護人為下列行為，非經法院許可
    ，不生效力：(一)代理受監護人購置或處分不動產。(二)代理受
    監護人，就供其居住之建築物或其基地出租、供他人使用或
    終止租賃。監護人不得以受監護人之財產為投資。又監護人
    於開具完成受監護人之財產清冊並陳報法院前，監護人對於
    受監護人之財產，僅得為管理上必要之行為。民法第1101條
    第1 項、第2 項、第3 項、第1099條之1 分別定有明文。而
    此等規定於成年人之監護亦準用之，此觀民法第1113條規定
    即明。次按民法總則中華民國97年5 月2 日修正之條文施行
    前，已為禁治產宣告者，視為已為監護宣告，並於修正施行
    後，適用修正後之規定；民法規定之禁治產或禁治產人，自
    修正施行後，一律改稱為監護或受監護宣告之人；施行前所
    設置之監護人，於修正施行後，適用修正後之規定；修正之
    民法總則第14條至第15條之2 及民法親屬編第四章之規定，
    自公布後1 年6 個月施行。民法總則施行法第4 條第2 項、
    第4 條之1 、第4 條之2 、民法親屬編施行法第14條之2 、
    第14條之3 亦有明文。本件聲請人楊純青為禁治產人李冠宇
    之監護人，禁治產人李冠宇於民國98年11月23日修正之民法
    總則編、親屬編及相關修正條文生效施行後，視為已為監護
    宣告，自應適用修正後之規定，合先敘明。
三、本件聲請人主張其為受監護人李冠宇之監護人，受監護人為
    坐落新北市○○區○○段220 、579 、582 地號等三筆土地
    之土地共有人之事實，業據提出戶籍謄本、臺灣板橋地方法
    院95年度禁字第237 號民事裁定、親屬系統表、土地登記謄
    本及所有權狀、地籍圖謄本、全國財產稅總歸戶財產查詢清
    單等件為證，並經本院依職權調閱臺灣板橋地方法院95年度
    禁字第237 號民事卷宗查核無誤，固堪信為真正。
四、本件聲請人雖主張受監護人李冠宇每月支出養護費用約為新
    臺幣（下同）4 萬元，另有兩造子女教育費用之支出，受監
    護人李冠宇除於99年間領有4 萬餘元退稅，目前已無其他存
    款，聲請人已退休，近5 年來都靠積蓄與租金為生，系爭土
    地出售價金可提供全家生活及子女教育費用；系爭土地為家
    族共有，家族間歷經多時始協議將系爭土地及其他土地出售
    予建商，若無法完成交易，對其他共有人影響甚鉅，且受監
    護人李冠宇之持份少，將系爭土地出售對李冠宇之影響最小
    ，爰請求法院許可處分受監護人所有之系爭土地等語。惟依
    民法第11 13 條準用同法第1099條、第1099條之1 規定，監
    護開始時，監護人對於受監護人之財產，應會同開具財產清
    冊之人，於2 個月內開具財產清冊，並陳報法院；於財產清
    冊開具完成並陳報法院前，監護人對於受監護人之財產，僅
    得為管理上必要之行為。本件聲請人已於本院調查時陳明其
    目前尚未向法院陳報受監護人之財產清冊等語無誤（見本院
    99 年11 月23日非訟事件筆錄），且經本院查詢結果，確無
    受理聲請人陳報受監護人財產清冊之事件，則聲請人既未完
    成開具受監護人之財產清冊並陳報法院等事宜，依照上開規
    定，聲請人對於受監護人之財產，依法僅得為管理上必要之
    行為，尚不得處分受監護人之財產。再者，本院依職權調閱
    受監護人李冠宇之財產歸屬資料清單，受監護人名下除有系
    爭3 筆土地外，尚有位於新北市○○區○○段203 、672 、
    673 、677 地號之土地，及門牌號碼為新北市○○區○○路
    131 號之建物等財產，有財政部臺北市國稅局99年10月18日
    財北國稅資字第0990259340號函附之財產歸屬資料清單在卷
    可稽。且聲請人已到庭陳稱：「（問：受監護人除上列3 筆
    土地，是否有坐落蘆洲市○○路131 號的1 、2 、3 、4 樓
    的房屋？）是。房屋1 、3 、4 樓都已經出租，2 樓給受監
    護人的二姐李淑芬住，租金1 樓是3 萬5 千元，3 樓是1 萬
    元，4 樓是1 萬1 千元，2 樓沒有收租金，房屋都是受監護
    人單獨所有。」、「（問：保和段地號672 、673 、677 土
    地是何人所有？）是受監護人所有。3 筆土地都是空地，目
    前都出租給別人，1 個月合計租金1 萬7 千元。」、「（問
    ：目前受監護人有多少存款？）沒有存款。只有今年有1筆4
    萬多元的退稅。」、「（問：目前受監護人每月所需的養護
    費用多少錢？）含有外勞在內，1 個月的養護費用約4萬 元
    左右。」、「（問：為何要聲請處分這3 筆土地？）這是共
    有土地所以要一併出賣，據我大伯說預計每坪賣60萬元，約
    可賣到6, 918,828元，我們全家要生活，包括小孩的教育費
    。」等語在卷（見本院99年11月23日非訟事件筆錄），可見
    受監護人李冠宇目前仍有相當財產，且按月收取租金73,000
    元，顯已逾其每月所需之養護費用40,000元，應無現金已然
    用磬，如不處分受監護人所有系爭土地，即無法支應其醫療
    、養護等生活費用之情事，自難認目前有處分系爭土地之急
    切必要。況聲請人欲處分財產之目的，既已陳明包含供兩造
    之女李怡萱大學畢業後出國深造之教育費用，可見售地所得
    款項並非全部用於養護、治療受監護人，其中部分係用於受
    監護人以外之人，則本件處分行為亦難認係為受監護人之利
    益而為之。再者，監護人管理受監護人之財產，應謹慎為之
    ，故限制監護人不得以受監護人之財產為投資，此觀民法第
    1101條之立法理由自明。本件聲請人既為受監護人李冠宇之
    監護人，自應妥慎保管受監護人之財產，僅為其利益而為必
    要之使用、處分，尚不得以受監護人持分之上揭共有土地必
    須隨同出售，否則日後難以脫手等投資上之理由，任意處分
    受監護人之不動產。是本件聲請人聲請許可處分系爭土地，
    顯與前揭法條所定「為受監護人之利益」要件不符，故其聲
    請即有未合，應予駁回。
五、依非訟事件法第21條第1 項前段、第24條第1 項，裁定如主
    文。
中    華    民    國    99    年    12    月    31    日
                  家事庭  法  官  陳章榮
以上正本證明與原本無異。
如對本裁定抗告，須於裁定送達後10日之不變期間內，向本院提
出抗告狀，並繳納抗告費新臺幣1,000 元。
中    華    民    國    99    年    12    月    31    日
                          書記官  張竣閔

司法院資訊處製作；財團法人民間司法改革基金會備份。
